ACORDAO-COMPLETO-2495514

ACÓRDÃO 2335/2021 ATA 38/2021 - PLENÁRIO

VISTOS, relatados e discutidos estes autos de monitoramento das deliberações do Acórdão 2302/2019-TCU-Plenário.
ACORDAM os ministros do Tribunal de Contas da União, reunidos em sessão do Plenário, ante as razões expostas pelo relator, em:
9.1. considerar cumpridas as determinações constantes dos itens 9.4, 9.5 e 9.7 do Acórdão 2302/2019-TCU-Plenário;
9.2. considerar em cumprimento a determinação constante do item 9.2 do Acórdão 2302/2019-TCU-Plenário;
9.3. considerar implementadas as recomendações constantes dos itens 9.3.2, 9.3.3, 9.3.4, 9.6.1 e 9.6.3 do Acórdão 2302/2019-TCU-Plenário;
9.4. considerar "em implementação" as recomendações constantes dos itens 9.3.1 e 9.6.2 do Acórdão 2302/2019-TCU-Plenário;
9.5. autorizar a SecexAgroAmbiental a sinalizar prazos para atendimento das deliberações pendentes neste processo e a realizar novo monitoramento dos itens 9.2, 9.3.1 e 9.6.2 do Acórdão 2302/2019-TCU-Plenário.
9.6. dar ciência deste acórdão ao Ministério da Agricultura, Pecuária e Abastecimento (Mapa) e informar aos interessados que esta deliberação poderá ser acessada no endereço eletrônico www.tcu.gov.br/acordaos, após ser publicada.

Monitoramento de acórdão decorrente de auditoria operacional que teve como objetivo avaliar a fiscalização e inspeção agropecuária federal realizada pelo Ministério da Agricultura, Pecuária e Abastecimento (Mapa), bem como os processos administrativos decorrentes das infrações autuadas na execução dessas atividades, verificando a eficácia e identificando oportunidades de melhoria.

Secretaria de Defesa Agropecuária (SDA); Secretaria Executiva (SE); Ministério da Agricultura, Pecuária e Abastecimento (Mapa).

3. Interessados: Secretaria de Defesa Agropecuária (SDA); Secretaria Executiva (SE); Ministério da Agricultura, Pecuária e Abastecimento (Mapa).

13.1. Ministros presentes: Ana Arraes (Presidente), Walton Alencar Rodrigues, Benjamin Zymler, Augusto Nardes, Raimundo Carreiro, Bruno Dantas, Vital do Rêgo e Jorge Oliveira.
13.2. Ministro-Substituto convocado: Augusto Sherman Cavalcanti.
13.3. Ministros-Substitutos presentes: Marcos Bemquerer Costa, André Luís de Carvalho e Weder de Oliveira (Relator).

WEDER DE OLIVEIRA

Trata-se de monitoramento das deliberações constantes no Processo acórdão 2302/20190-TCU-Plenário, proferido nos autos da auditoria operacional (TC Processo 021.468/2018-4) , que teve como objetivo avaliar a fiscalização e inspeção agropecuária federal realizada pelo Ministério da Agricultura, Pecuária e Abastecimento (Mapa) , bem como os processos administrativos decorrentes das infrações autuadas na execução dessas atividades, verificando a eficácia e identificando oportunidades de melhoria.
Reproduzo, a seguir, com os ajustes de forma pertinentes, a instrução elaborada pela Secretaria de Controle Externo da Agricultura e do Meio Ambiente (SecexAgroAmbiental) (peças 23-25) :
" (...) 
II - VISÃO GERAL DO OBJETO
2.  A defesa agropecuária tem por objetivos, definidos no art. 27-A da Lei de Política Agrícola (Lei 8.171/1991) : assegurar a sanidade vegetal e animal, a idoneidade dos insumos e dos serviços utilizados na agropecuária e a identidade e segurança higiênico-sanitária dos produtos agropecuários finais destinados aos consumidores, com o fim de garantir a manutenção e permanente aperfeiçoamento do setor agropecuário brasileiro.
3.  Para o alcance desses objetivos, o Ministério promove, por meio da Secretaria de Defesa Agropecuária (SDA) , fiscalização em produtos e seus derivados, bem como nos insumos e serviços usados nas atividades agropecuárias, visando garantir o cumprimento das normas de defesa agropecuária e os compromissos internacionais firmados pela União.
Histórico
4.  A auditoria em tela contemplou a avaliação dos processos de fiscalização/inspeção de insumos pecuários e agrícolas e de produtos de origem animal e vegetal realizados pelo Mapa, a fim de verificar a eficácia e identificar oportunidades de melhoria. Além disso, foram examinados o suporte de Tecnologia da Informação (TI) ao exercício das atividades de fiscalização e inspeção e o Processo Administrativo Sancionatório (PAS) decorrente das infrações autuadas nessas atividades. 
5.  À época da auditoria, foram analisadas as atividades realizadas pelo Departamento de Inspeção de Produtos de Origem Animal (Dipoa) , Departamento de Inspeção de Produtos de Origem Vegetal (Dipov) , Departamento de Fiscalização de Insumos Pecuários (Dfip) e Departamento de Fiscalização de Insumos Agrícolas (Dfia) , bem como as ações executadas pelas unidades subordinadas a esses departamentos, pelas Superintendências Federais de Agricultura, Pecuária e Abastecimento (SFA) e pelos Laboratórios Nacionais Agropecuários (Lanagro) que estão relacionadas ao processo de fiscalização/inspeção.
6.  Ressalta-se que o Decreto 9.250/2017 (utilizado como base pela equipe de trabalho da SecexAgroAmbiental) foi revogado pelo Decreto 9.667/2019, de 2/1/2019, que entre outras providências, alterou a estrutura administrativa e regimental da Secretaria de Defesa Agropecuária (SDA) , sendo relevante anotar: manutenção do Dipoa e do Dipov; junção do Dfia com o Departamento de Sanidade Vegetal (DSV) , formando o Departamento de Sanidade Vegetal e Insumos Agrícolas (DSV) ; junção do DFIP com o Departamento de Saúde Animal (DSA) , formando o Departamento de Saúde Animal e Insumos Pecuários (DSA) , sendo que o registro e a fiscalização de produtos destinados à alimentação animal, que pertenciam ao Dfia, foram transferidos para o Dipoa. Por sua vez, o Decreto 10.253/2020, de 20/2/2020, alterou a nomenclatura do Departamento de Saúde Animal e Insumos Pecuários, para Departamento de Saúde Animal (DSA) .
7.  Vale ressaltar a parceria desenvolvida pelo TCU com a Polícia Federal, no âmbito da auditoria, para compartilhamento de informações da operação Carne Fraca e da operação Trapaça, cujas investigações são referentes a crimes ocorridos no âmbito do exercício das atividades da SDA. Isso, como forma de auxílio na identificação de riscos existentes no Mapa, bem como apoio na proposição de melhorias nos controles para evitar que as fraudes e irregularidades identificadas nas citadas operações continuem a ocorrer.
8.  Nesse contexto, foi prolatado, em 25/9/2019, o Acórdão 2302/2019-TCU-Plenário, que conforma o objeto do presente monitoramento, no âmbito do TC Processo 021.468/2018-4, in verbis:
'9.1. dar ciência ao Ministério da Agricultura, Pecuária e Abastecimento sobre a necessidade de adotar medidas com vistas a garantir a sustentabilidade das atividades de inspeção permanente realizada em abatedouros, nos termos do inciso IV do parágrafo 1° do art. 27-A da Lei 8.171/1991, c/c art. 11 do Decreto 9.013/2017, considerando a atual diferença entre a lotação necessária e a lotação atual, conforme evidenciado nos itens 37 a 39 do voto e item 54 do relatório, as perspectivas de redução do quadro de pessoal efetivo de auditores fiscais federais agropecuários (AFFA) , devido às aposentadorias iminentes, e o fim da vigência dos contratos temporários dos médicos veterinários; 
9.2. determinar ao Mapa, com fundamento no art. 43, I, da Lei 8.443/1992, c/c art. 250, II, do RI/TCU, nos arts. 3º e 4º do Decreto 8.539/2015 e art. 1º, VI do Decreto 9.094/2017 (alterado pelo Decreto 9.723/2019) e no princípio da eficiência, que implemente sistema corporativo informatizado que gerencie o planejamento e a execução das atividades de fiscalização e inspeção realizadas pelos Departamento de Fiscalização de Produtos de Origem Animal (Dipoa) , Departamento de Fiscalização de Produtos de Origem Vegetal (Dipov) , Departamento de Saúde Animal (DSA) e Departamento de Sanidade Vegetal e Insumos Agrícolas (DSVI) , contemplando, inclusive, dados e informações necessárias para o monitoramento dessas atividades; 
9.3. recomendar ao Mapa, com fundamento no art. 43, I, da Lei 8.443/1992, c/c art. 250, III, do RI/TCU, que: 
9.3.1. unifique os sistemas informatizados de registro de estabelecimentos e produtos existentes nos Departamentos de Fiscalização de Produtos de Origem Vegetal (Dipov) ; de Saúde Animal (DSA) ; e de Sanidade Vegetal e Insumos Agrícolas (DSVI) , utilizando-se tecnologia internalizada e manutenível; 
9.3.2. uniformize os procedimentos do processo administrativo sancionatório (PAS) ; 
9.3.3. avalie a possibilidade de julgar os recursos provenientes do Processo Administrativo Sancionatório da Secretaria de Defesa Agropecuária (SDA) em segunda e eventual terceira instância por órgão colegiado; 
9.3.4. adote providências de sua competência visando à atualização dos valores das multas aplicadas pelos departamentos da SDA no exercício do poder de polícia; 
9.4. determinar à Secretaria de Defesa Agropecuária (SDA) do Ministério da Agricultura, Pecuária e Abastecimento (Mapa) , com fundamento no art. 43, I, da Lei 8.443/1992, c/c art. 250, II, do RI/TCU, no art. 2º, I, do art. 50 da Lei 9.784/1999, bem como nos princípios da isonomia e motivação, que publique norma com procedimentos para disciplinamento da utilização do instituto da remoção de servidores lotados permanentemente em estabelecimentos; 
9.5. determinar à SDA, com fundamento no art. 43, I, da Lei 8.443/1992, c/c art. 250, II, do RI/TCU, no art. 17, II do Decreto 9.203/2017 e na Instrução Normativa Conjunta MP/CGU 1/2016, que publique normativo e implemente metodologia de avaliação de risco e priorização de estabelecimentos e produtos a serem fiscalizados/inspecionados pelos Departamento de Fiscalização de Produtos de Origem Vegetal (Dipov) , Departamento de Saúde Animal (DSA) e Departamento de Sanidade Vegetal e Insumos Agrícolas (DSVI) ; 
9.6. recomendar à SDA, com base no art. 43, I, da Lei 8.443/1992, c/c art. 250, III, do RI/TCU, que:
9.6.1. utilize as informações resultantes do tratamento das manifestações recebidas na Ouvidoria do Mapa para subsidiar o seu planejamento anual das atividades de fiscalização e inspeção; 
9.6.2. estabeleça indicadores de desempenho para avaliar o progresso do planejamento e da execução das fiscalizações/inspeções realizadas pelo Dipoa, Dipov, DSVI e DSA, definindo o setor e o responsável por fornecer relatórios periódicos de acompanhamento dos resultados dessas ações aos interessados; 
9.6.3. publique normativo estabelecendo critérios e procedimentos para rotatividade de servidores lotados permanentemente em estabelecimentos fiscalizados e, de acordo com as regras definidas, promova a rotatividade dos fiscais; 
9.7. determinar ao Mapa que apresente, em conjunto com a SDA, no prazo de 180 (cento e oitenta dias) , plano de ação destinado ao monitoramento do atendimento e implementação das determinações e recomendações deste acordo, estabelecendo, no mínimo, as medidas em curso e eventualmente adotadas, as ações a serem tomadas, os setores e os agentes responsáveis e os prazos para seu cumprimento; 
9.8. indeferir o requerimento do Conselho Federal de Medicina Veterinária (CFMV) de habilitação e acesso aos autos. Não obstante, facultar ao CFMV a apresentação de manifestações em relação aos pontos abordados na auditoria, de forma a subsidiar ulterior monitoramento do cumprimento deste acórdão, disponibilizado, juntamente com relatório e voto, para acesso ao público no portal do Tribunal na internet; 
9.9. dar ciência desta deliberação: 
9.9.1. à Casa Civil da Presidência da República, para subsidiar a apreciação da necessidade e oportunidade de promover alterações na legislação pertinentes; 
9.9.2. ao ministro de Estado da Agricultura, Pecuária e Abastecimento; 
9.9.3. à SDA/Mapa e ao Assessor Especial de Controle Interno do Mapa; 
9.9.4. à Comissão de Agricultura e Reforma Agrária e à Comissão de Constituição e Justiça do Senado Federal, para subsidiar a apreciação dos projetos de lei pertinentes, em especial o PLS 326, de 2016; 
9.9.5. ao Conselho Federal de Medicina Veterinária (CFMV) ; 
9.10. autorizar à SecexAgroAmbiental a autuar processo de monitoramento das determinações e recomendações adotadas neste acórdão; 
9.11. encerrar o processo e arquivar os autos.'
9.  Em 7/10/2019, foram encaminhados os ofícios 455/2019-TCU/SecexAgroAmbiental (peça 3) , ao Secretário Executivo do Mapa, 456/2019-TCU/SecexAgroAmbiental (peça 4) , ao Assessor Especial de Controle Interno do Mapa e 457/2019-TCU/SecexAgroAmbiental (peça 5) , ao Secretário de Defesa Agropecuária.
10.  Em 1/4/2020, o Mapa encaminhou o ofício 389/2020/GAB-GM/MAPA (peça 9) contendo o Plano de Ação previsto no item 9.7 do Acórdão 2302/2019-TCU-Plenário.
11.  Em instrução preliminar (peça 11) , foi proposta diligência ao Ministério para apresentar plano de ação atualizado, bem como documentos comprobatórios de atendimentos dos itens 9.2, 9.4, 9.3.1, 9.3.2, 9.3.3, 9.3.4, 9.6.3 do acórdão, oficializada por meio do ofício 6771/2021-TCU/Seproc (peça 13) , de 24/2/2021. 
12.  O Mapa encaminhou resposta de comunicação pelo sistema Conecta-TCU, incluindo documentação solicitada e atualização do Plano de Ação (peça 15) . Por fim, o Ministério encaminhou novo Plano de Ação (peça 17) , com atualização do prazo de conclusão do item 9.2 do acórdão (peça 18, p. 3-4) .
III - ANÁLISE DO ATENDIMENTO DAS DELIBERAÇÕES
13.  Seguem as análises do atendimento dos itens do Acórdão 2302/2019-TCU-Plenário, com base no Plano de Ação atualizado encaminhado pelo Mapa (peça 17) , 
III.1  '9.2. determinar ao Mapa, com fundamento no art. 43, I, da Lei 8.443/1992, c/c art. 250, II, do Regimento Interno do Tribunal de Contas da União (RI/TCU) , nos arts. 3º e 4º do Decreto 8.539/2015 e art. 1º, VI do Decreto 9.094/2017 (alterado pelo Decreto 9.723/2019) e no princípio da eficiência, que implemente sistema corporativo informatizado que gerencie o planejamento e a execução das atividades de fiscalização e inspeção realizadas pelos Departamento de Fiscalização de Produtos de Origem Animal (Dipoa) , Departamento de Fiscalização de Produtos de Origem Vegetal (Dipov) , Departamento de Saúde Animal (DSA) e Departamento de Sanidade Vegetal e Insumos Agrícolas (DSVI) , contemplando, inclusive, dados e informações necessárias para o monitoramento dessas atividades; 
9.3. recomendar ao Mapa, com fundamento no art. 43, I, da Lei 8.443/1992, c/c art. 250, III, do RI/TCU, que: 
9.3.1. unifique os sistemas informatizados de registro de estabelecimentos e produtos existentes nos Departamentos de Fiscalização de Produtos de Origem Vegetal (Dipov) ; de Saúde Animal (DSA) ; e de Sanidade Vegetal e Insumos Agrícolas (DSVI) , utilizando-se tecnologia internalizada e manutenível;'
Situação que levou à proposição da deliberação 
14.  Os departamentos da SDA analisados realizavam o planejamento, execução e monitoramento das fiscalizações e inspeções por meio de planilhas eletrônicas, editores de texto e ferramentas locais, além da utilização sistemas obsoletos e inseguros para gestão do cadastro de estabelecimentos. 
Providências adotadas e comentários dos gestores
15.  O Mapa indica que as ações para atendimento a esses itens estão em andamento. De acordo com o Plano de Ação (peça 17) , o módulo Vistoria e Fiscalização do Sistema Integrado de Produtos e Estabelecimentos Agropecuárias (Sipeagro) já está pronto para disponibilidade de uso nas áreas de Vinhos e Bebidas e Qualidade Vegetal (Dipov) e Produtos Veterinários (DSA) , bem como que 'a fase de implementação ocorrerá de forma gradativa, devido à necessidade de testes do sistema por meio de projetos pilotos e impacto de uma área sobre as demais durante o uso e melhorias efetuadas'. Dessa forma, o projeto piloto está em andamento somente na área de produtos veterinários, com previsão de implementação nas demais áreas após a conclusão desse piloto.
16.  Ademais, foram iniciadas duas ações para atendimento ao item 9.2: concluir o módulo de fiscalização Sipeagro, que abrange as áreas de fiscalização do Dipov, DSV, DSA e Dipoa (alimentação animal) , com implementação prevista para 30/7/2022; e implantar o novo Sistema de Informações Gerenciais do Serviços de Inspeção Federal (Sigsif) na Plataforma de Gestão Agropecuária (PGA) com o módulo Ordem de Serviço e Fiscalização, para Dipoa (inspeção de produtos de origem animal) , com prazo de implementação em 30/12/2021. O módulo do PGA-Sigsif está em fase de homologação, e houve atrasos devidos à necessidade de ajustes em outros módulos do sistema, com os quais existe troca de informações.
17.  Para atendimento ao item 9.3.1, o Mapa indicou a ação: 'implementar melhorias e evoluções no Sipeagro, no módulo de registro de estabelecimentos e de produtos - atende às áreas do Dipov, DSV (fertilizantes, sementes e mudas, tratamento fitossanitário com fins quarentenários) , DSA', também com prazo estimado para 30/12/2021. Alega que o módulo já está em uso na 'área de alimentação animal (Dipoa) , vinhos e bebidas e qualidade vegetal (Dipov) produtos veterinários, com exceção de produtos biológicos, multiplicação animal e aves de reprodução (DSA) , fertilizantes e aviação agrícola (DSV) '.
18.  Após solicitação de esclarecimentos (peça 21, p. 3-4) , por meio de Despacho (peça 22) o Ministério afirmou que o Sipeagro foi desenvolvido para ser o sistema de registro de estabelecimentos e de produtos da defesa agropecuária brasileira, com funcionalidades para processos de fiscalização. O módulo Estabelecimento é onde devem ser inseridos todos os documentos previstos em atos normativos para registro de estabelecimentos. Essa documentação será analisada por um Auditor Fiscal Federal Agropecuário, e em caso de necessidade de vistoria prévia, o fiscal é remetido a funcionalidade Ordem de Serviço, no módulo Vistoria e Fiscalização.
19.  O módulo Vistoria e Fiscalização permite que os responsáveis por uma área realizem a programação de uma atividade, bem como a emissão os documentos a serem utilizados na execução (termos e autos) . Outras funcionalidades desse módulo são: comunicado de ocorrências (comunicação entre auditores sobre ocorrências detectadas) ; intervenção de registro, que permite suspensão ou cancelamento do registro de estabelecimentos ou produtos; emissão de relatórios; e descrição de quadros sinópticos, que orientam a execução do processo fiscalizatório.
20.  No módulo Sicar (Sistema de Controle de arrecadação) ocorre o processo de julgamento do auto de infração emitido, incluindo apresentação de recursos, emissão de Guia de Recolhimento da União (GRU) , encaminhamento à Procuradoria Geral da Fazenda Nacional (PGFN) e cumprimento de outras sanções.
21.  O módulo S-Gestor realiza a gestão de informações de atos de fiscalização, que não são contempladas no módulo Sicar, para acompanhamento de exigências e atividades geradas durante a fiscalização, além de ser a funcionalidade para comunicação entre fiscalização e interessado, e receber dados relativos à atividade do estabelecimento.
22.  O Ministério afirma que a Coordenação de Transformação Digital e Inovação (CTDI) encaminhou um documento de necessidade de TI elencando funcionalidades necessárias para atendimento do item 9.2 do acórdão. Das 31 necessidades apresentadas, oito encontram-se desenvolvidas e em teste, três em desenvolvimento e o restante está em fila para desenvolvimento.
23.  Por fim, o Mapa afirma que o módulo de registro de estabelecimentos e produtos do Sipeagro está sendo expandido para várias áreas e, após implementação, serão desativados os seguintes sistemas: Sipe 2000; Sipe Oraflex; Sicar Oraflex; Sipe Web; e Renasem.
Análise
24.  De acordo com a documentação encaminhada, o Sipeagro é o sistema escolhido pelo Ministério para gerenciamento do planejamento e da execução das atividades de fiscalização e inspeção, de maneira conjunta pelos departamentos da SDA. Assim, todo o registro de estabelecimento e produtos de todas as áreas estará concentrado no Sipeagro.
25.  Os módulos apresentados contemplam todos os procedimentos para a fiscalização, desde o registro de estabelecimentos e produtos, documentação para autuação, comunicação com os interessados, julgamento, emissão de GRU e controle do pagamento de multas. 
26.  No entanto, conforme apontado no Plano de Ação, há necessidade de conclusão do módulo de fiscalização no Sipeagro, implementar melhorias e evoluções nos módulos de registro de estabelecimentos e produtos, para atendimento de todas as áreas, bem como de implementação da funcionalidade Ordem de Serviço no novo Sigsif (PGA) . Além disso, de acordo com o documento da CTDI, há ainda 23 funcionalidades a serem implementadas para atendimento do item 9.2 do acórdão. 
27.  Dessa forma, considerando que as ações propostas pelo Mapa atendem as deliberações do acórdão, mas ainda estão pendentes de finalização, propõe-se que as deliberações 9.2 e 9.3.1 do Acórdão 2302/2019-TCU-Plenário sejam consideradas 'em cumprimento' e 'em implementação', respectivamente.
III.2  '9.3. recomendar ao Mapa, com fundamento no art. 43, I, da Lei 8.443/1992, c/c art. 250, III, do RI/TCU, que: 
9.3.2. uniformize os procedimentos do processo administrativo sancionatório (PAS) ; 
9.3.3. avalie a possibilidade de julgar os recursos provenientes do Processo Administrativo Sancionatório da Secretaria de Defesa Agropecuária (SDA) em segunda e eventual terceira instância por órgão colegiado;'
Situação que levou à proposição da deliberação 
28.  Foi apontado que, após a análise da instrução e julgamento dos processos administrativos sancionatórios (PAS) nos departamentos avaliados pela auditoria, existiam distintos procedimentos, a exemplo do número de instâncias recursais e prazos para defesa, instrução e julgamento, sem motivo aparente.
29.  Ademais, os julgamentos dos processos administrativos sancionatórios em segunda e terceira instância, nos casos previstos, eram tomados de forma monocrática, ou seja, não existia órgão colegiado para a deliberação.
Providências adotadas e comentários dos gestores
30.  O Mapa indicou no Plano de Ação para o item 9.3.2 e 9.3.3 a elaboração de Projeto de Lei unificando os procedimentos dos processos administrativos de fiscalização agropecuária (sancionatórios) e prevendo uma comissão de recursos para determinadas sanções oriundas do PAS.
31.  O Ministério encaminhou Projeto de Lei (peça 15, p. 43-54) que trata do autocontrole das atividades agropecuárias e agroindustrial, sobre organização e procedimentos da defesa agropecuária; institui programa de incentivo à conformidade em defesa agropecuária; cria a Comissão Especial de Recursos da Defesa Agropecuária e revoga dispositivos que estabelecem penalidades e sanções das Leis aplicadas à defesa agropecuária, e Exposição de Motivos, EM 1/2021/MAPA, da Ministra Tereza Cristina (peça 15, p. 55-69) , que submete à apreciação do Presidente da República o Projeto de Lei.
Análise
32.  O Projeto de Lei encaminhado prevê, em seu capítulo V (peça 15, p. 49-50) , o processo administrativo de fiscalização agropecuária de maneira geral a ser aplicado em todos os departamentos da SDA. O projeto define prazos e instâncias do processo administrativo sancionatório, como segue:
'Art. 22. As infrações serão apuradas, a partir do auto de infração, mediante processo administrativo de fiscalização agropecuária. 
Art. 23. O auto de infração é o documento hábil para constatação de infração, no que concerne a legislação que rege a defesa agropecuária. 
Art. 24. Do auto de infração cabe defesa escrita no prazo de vinte dias, contados da data de recebimento do auto de infração, endereçada à unidade descentralizada de fiscalização, da Secretaria de Defesa Agropecuária do Ministério da Agricultura, Pecuária e Abastecimento onde foi constatada a infração. 
Art. 25. O auto de infração será julgado em primeira instância pela autoridade da unidade descentralizada de fiscalização da Defesa Agropecuária do Ministério da Agricultura, Pecuária e Abastecimento onde tramita o processo administrativo de fiscalização agropecuária. 
Art. 26. Das decisões administrativas de primeira instância cabe recurso administrativo, a ser interposto no prazo de vinte dias, contados do recebimento da notificação. 
Parágrafo único. O recurso será dirigido à autoridade que proferiu a decisão, a qual, se não reconsiderar no prazo de vinte dias a partir de seu recebimento, o encaminhará à Secretaria de Defesa Agropecuária para julgamento em segunda instância. 
Art. 27. Aplicada a penalidade de suspensão da atividade, do registro, cadastro ou do credenciamento, ou de cassação do registro, cadastro ou do credenciamento, caberá recurso à Comissão Especial de Recursos da Defesa Agropecuária, à qual compete o julgamento do processo administrativo em terceira e última instância. 
§ 1º A penalidade de suspensão de atividade, do registro, cadastro ou do credenciamento ou de cassação do registro, cadastro ou do credenciamento poderá ser convertida em multa, mediante requerimento do infrator e celebração de termo de ajustamento de conduta, cabendo a decisão à Comissão Especial de Recursos da Defesa Agropecuária. 
§ 2º A composição e o funcionamento da Comissão Especial de Recursos da Defesa Agropecuária serão definidos no regulamento desta Lei. 
Art. 28. O recurso tempestivo terá efeito suspensivo.'
33.  O art. 26 dispõe sobre o recurso em primeira instância, que será dirigido a mesma autoridade que proferiu a decisão, e caso não haja reconsideração será encaminhado para a SDA para julgamento em segunda instância. O art. 27 do Projeto de Lei prevê que, para as penalidades de suspensão da atividade, e suspensão ou cassação do registro, cadastro ou credenciamento, caberá recurso a um órgão colegiado, denominado Comissão Especial de Recurso da Defesa Agropecuária, o qual terá sua composição e funcionamento definidos em regulamentos da Lei.
34.  Destaca-se que o Projeto de Lei foi encaminhado ao Presidente da República em 7/1/2021, e já foi apresentado à Câmara dos Deputados, em 7/4/2021, e tramita sobre a numeração PL 1.293/2021.
35.  Dessa forma, considerando que o Mapa elaborou e encaminhou Projeto de Lei com proposta de padronização dos procedimentos e prazos para o processo administrativo sancionatório, bem como com a previsão de órgão colegiado para julgar recursos em terceira instância, propõe-se que as deliberações 9.3.2 e 9.3.3 do Acórdão 2302/2019-TCU-Plenário sejam consideradas 'implementadas'.
III.3  '9.3. recomendar ao Mapa, com fundamento no art. 43, I, da Lei 8.443/1992, c/c art. 250, III, do RI/TCU, que: 
9.3.4. adote providências de sua competência visando à atualização dos valores das multas aplicadas pelos departamentos da SDA no exercício do poder de polícia;'
Situação que levou à proposição da deliberação 
36.  A auditoria identificou que os normativos que estabelecem os valores das multas que podem ser aplicados no âmbito do PAS, pelos departamentos da SDA, não têm sido atualizados tempestivamente, resultando em multas pouco relevantes.
Providências adotadas e comentários dos gestores
37.  O Mapa indica no Plano de Ação para o item 9.3.4 a elaboração de Projeto de Lei com padronização das sanções administrativas, elevação do valor das multas e que disponha sobre mecanismo de atualização dos valores.
38.  O Ministério encaminhou Projeto de Lei (peça 15, p. 43-54) que trata do autocontrole das atividades agropecuárias e agroindustrial, sobre organização e procedimentos da defesa agropecuária; institui programa de incentivo à conformidade em defesa agropecuária; cria a Comissão Especial de Recursos da Defesa Agropecuária e revoga dispositivos que estabelecem penalidades e sanções das Leis aplicadas à defesa agropecuária, e Exposição de Motivos, EM 1/2021/MAPA, da Ministra Tereza Cristina (peça 15, p. 55-69) , que submete à apreciação do Presidente da República o Projeto de Lei.
Análise
39.  O Projeto de Lei encaminhado prevê, em seu capítulo VI (peça 15, p. 50-51) , as penalidades aos agentes que incidirem em infrações previstas em legislações específicas e normas regulamentares de defesa agropecuária, como segue:
'Art. 31. O agente que incidir em infração prevista nas legislações específicas e em normas regulamentares de defesa agropecuária fica sujeito às seguintes penalidades, isolada ou cumulativamente: 
I - advertência; 
II - multa; 
III - condenação do produto; 
IV - suspensão de atividade, de registro, de cadastro ou de credenciamento; 
V - cassação de registro, de cadastro ou de credenciamento; e
VI - cassação da habilitação de profissional para prestar serviços relacionados à Defesa Agropecuária. 
Parágrafo único. A Secretaria de Defesa Agropecuária do Ministério da Agricultura, Pecuária e Abastecimento tornará públicas as sanções impostas aos infratores da legislação de defesa agropecuária, após o seu trânsito em julgado na esfera administrativa. 
Art. 32. A multa prevista no art. 31 desta Lei será de: 
I - até 150 % (cento e cinquenta por cento) do valor do lote do produto, quando identificada a natureza comercial da atividade e o valor comercial estiver especificado na Nota Fiscal, invoice ou fatura, ou ainda quando for possível a sua determinação pela cotação do mercado; ou 
II - entre R$ 100,00 (cem reais) e R$ 300.000,00 (trezentos mil reais) , na impossibilidade de aplicação do disposto no inciso anterior, observadas a classificação do agente infrator e a natureza da infração, conforme Anexo desta Lei. 
Parágrafo único. A multa recolhida no prazo de vinte dias, sem interposição de recurso, terá redução de vinte por cento do seu valor. 
Art. 33. A introdução irregular no País de animais, vegetais, seus produtos, resíduos ou insumos agropecuários, quando praticada por pessoa física, caracteriza infração sujeita a advertência ou multa, no valor de R$ 100,00 (cem reais) e R$ 5.000,00 (cinco mil reais) . 
Art. 34. Os valores das multas previstos nos artigos 32 e 33 desta Lei serão atualizados anualmente com base na variação do Índice Nacional de Preços ao Consumidor - INPC, por ato do Ministro de Estado de Agricultura, Pecuária e Abastecimento. 
Art. 35. As infrações serão graduadas de acordo com o risco para a defesa agropecuária e classificadas em: 
I - infração de natureza leve; 
II - infração de natureza moderada; e
III - infração de natureza grave. 
Art. 36. Na aplicação das penalidades estabelecidas nesta Lei serão consideradas as circunstâncias agravantes e atenuantes nos termos do regulamento.'
40.  O Projeto de Lei propõe a padronização das penalidades (art. 31) e atualização dos valores das multas aplicadas pelos departamentos da SDA (art. 32) . O Projeto ainda estipula uma graduação das multas aplicadas de acordo com a natureza da infração e a classificação do agente infrator (art. 35 e Anexo) . Ademais, propõe ainda uma atualização automática dos valores das multas de acordo com o Índice Nacional de Preços ao Consumidor (INPC) , de forma a evitar a desatualização dessa penalidade no futuro.
41.  Destaca-se proposta de revogação expressa dos demais normativos que determinam as penalidades a serem aplicadas pelos departamentos da SDA no art. 39.
42.  Portanto, considerando que o Projeto de Lei se encontra na Câmara dos Deputados para apreciação, que o Mapa cumpriu com o previsto no Plano de Ação e que essas inciativas são capazes de suprir a recomendação analisada, propõe-se que a deliberação 9.3.4 do Acórdão 2302/2019-TCU-Plenário seja considerada 'implementada'.
III.3  '9.4. determinar à Secretaria de Defesa Agropecuária (SDA) do Ministério da Agricultura, Pecuária e Abastecimento (Mapa) , com fundamento no art. 43, I, da Lei 8.443/1992, c/c art. 250, II, do RI/TCU, no art. 2º, I, do art. 50 da Lei 9.784/1999, bem como nos princípios da isonomia e motivação, que publique norma com procedimentos para disciplinamento da utilização do instituto da remoção de servidores lotados permanentemente em estabelecimentos;'
Situação que levou à proposição da deliberação 
43.  A auditoria constatou, de forma semelhante ao observado pela operação 'Carne Fraca' da Polícia Federal, que servidores do Mapa estavam sendo removidos ex-officio sem indicação mínima de elementos objetivos e específicos da razoabilidade e da proporcionalidade do ato administrativo unilateral. 
Providências adotadas e comentários dos gestores
44.  O Plano de Ação previa a verificação da competência da SDA junto a Secretaria Executiva (SE) do Ministério para publicação de ato relativo à remoção de servidores, pois a gestão de pessoal está a cargo da Coordenação Geral de Administração e Controle; a criação de grupo de trabalho para discussão sobre o tema; a definição de diretrizes gerais para a norma; e a proposição de normativo à SE.
45.  Foi esclarecido que a competência para tratar da matéria, conforme alínea 'd', inciso I, do art. 10 do Decreto 10.253/2020, é do Departamento de Administração. Um Grupo de Trabalho (GT) foi formado no segundo semestre de 2020, com representantes da SDA (peça 15, p. 42) , mas sem formalização de sua criação. O referido Grupo realizou reuniões virtuais, inclusive com participação de representantes da Polícia Rodoviária Federal (PRF) , 'para conhecimento dos requisitos de remoção do órgão'.
46.  O Plano de Ação destaca que o GT decidiu que o normativo deveria estabelecer diretrizes gerais para a remoção, enquanto as regras pontuais seriam definidas em edital, em consonância com o realizado pela PRF. O Grupo inclui também uma diretriz para o rodízio de fiscalização na minuta de normativo, e por fim, encaminhou a minuta à Coordenação-Geral de Gestão de Pessoal em 23/12/2020.
Análise
47.  A Coordenação-Geral de Gestão de Pessoas alega que recebeu a minuta do SDA em 31/12/2020, e após várias reuniões com essa Secretaria para definirem a versão final encaminharam a minuta de Portaria para o Departamento de Administração, em 11/3/2021, a qual ainda será submetida à Consultoria Jurídica para aprovação (peça 15, p. 26) .
48.  A minuta de Portaria encaminhada (peça 15, p. 36-41) propõe estabelecer regras de movimentação de servidores no âmbito da SDA. De acordo com o texto, a remoção pode ocorrer a pedido, a critério da Administração, a pedido independente do interesse da Administração, e de ofício, no interesse da Administração. A remoção de ofício, que fomentou a determinação ora analisada, poderá ocorrer para atender as situações definidas no art. 3º:
'Art. 3° A movimentação do servidor ocorrerá nas seguintes situações: 
I - criação, alteração ou extinção de unidade; 
II - ajuste no quadro de lotação da defesa agropecuária; ou 
III - emergência sanitária.'
49.  Ademais, de acordo com o art. 8º, o servidor removido deverá permanecer na nova lotação por ao menos 36 meses.
50.  A minuta prevê ainda o recrutamento para a remoção, de iniciativa do Secretário de Defesa Agropecuária, com objetivo de suprir necessidade de efetivo em determinada unidade, bem como compor o efetivo em novas unidades. O recrutamento definirá a modalidade de remoção, o perfil requerido, as vedações, os prazos de permanência e outros critérios e requisitos necessários. 
51.  Por fim, determina que as remoções serão realizadas por portaria do Secretário Executivo e publicadas no Boletim de Gestão de Pessoas, e que em todos os pedidos de movimentação, deverão constar as manifestações da chefia imediata, do Superintendente Federal, e, se for o caso, do Diretor, para aprovação pelo Secretário da SDA.
52.  Dessa forma, considerando que a minuta de portaria apresentada disciplina o instituto da remoção e atende à determinação exarada pelo Tribunal, mas ainda resta manifestação da Consultoria Jurídica do Mapa e a sua efetiva assinatura e publicação, propõe-se que a deliberação 9.4 do Acórdão 2302/2019-TCU-Plenário seja considerada 'em cumprimento'.
III.4  '9.5. Determinar à SDA, com fundamento no art. 43, I, da Lei 8.443/1992, c/c art. 250, II, do RI/TCU, no art. 17, II do Decreto 9.203/2017 e na Instrução Normativa Conjunta MP/CGU 1/2016, que publique normativo e implemente metodologia de avaliação de risco e priorização de estabelecimentos e produtos a serem fiscalizados/inspecionados pelos Departamento de Fiscalização de Produtos de Origem Vegetal (Dipov) , Departamento de Saúde Animal (DSA) e Departamento de Sanidade Vegetal e Insumos Agrícolas (DSVI) .'
Situação que levou à proposição da deliberação 
53.  O planejamento das inspeções e fiscalizações agropecuárias realizadas no âmbito dos antigos Dipov, DFIP e DFIA não utilizava critérios objetivos padronizados de avaliação de risco para seleção e/ou priorização de estabelecimentos e não contemplava todas as informações disponíveis, como as resultantes das investigações de denúncias.
Providências adotadas e comentários dos gestores
54.  Foi informado que, por meio da Norma Interna 1, de 10 de julho de 2019, foram estabelecidos os procedimentos para mensuração do risco estimado associado ao estabelecimento para determinar a frequência mínima de fiscalização em estabelecimentos sujeitos à inspeção e fiscalização na Secretaria de Defesa Agropecuária (SDA) . Segundo o Mapa, os departamentos da SDA elaboraram manuais específicos de cada área técnica, os quais foram anexados à norma. 
55.  O Plano de Ação esclareceu que após um ano de implementação da Norma Interna, representantes das áreas técnicas tem se reunido para revisão e aprimoramento da Norma e de seus manuais.
Análise
56.  O Mapa encaminhou a Norma Interna SDA 1/2019 (peça 15, p. 70-71) , que estabelece procedimentos para mensuração do risco estimado associado ao estabelecimento (R) utilizado para determinar a frequência mínima de fiscalização em estabelecimentos sujeitos a inspeção e fiscalização da SDA. O 'R' é obtido pela composição de fatores de riscos associados relacionados às características da produção e do estabelecimento produtor; ao produto e o uso do produto; e ao desempenho do estabelecimento quanto ao atendimento à legislação aplicável à fiscalização, de forma semelhante ao que utilizado pela, agora revogada, Norma Interna 2/Dipoa/SDA/2015.
57.  Os fatores de risco serão definidos pelos departamentos da SDA e publicados em forma de manuais, e cabe às áreas técnicas, com base nos manuais, elaborar e cumprir o roteiro anual de fiscalização.
58.  O Manual do Dipoa para Cálculo do Risco Estimado Associado a Estabelecimentos (peça 15, p. 72-89) , conforme definido pela Norma Interna SDA 1/2019, fornece a caracterização do risco associado ao volume de produção (RV) , do risco do produto (RP) , do risco associado ao desempenho quanto ao atendimento à legislação aplicável à fiscalização (RD) . Por fim, o manual define o cálculo do R= (RV+RP+2xRD) /4, e a partir do resultado a frequência mínima de fiscalização a ser realizada (anual, semestral, bimestral ou quinzenal) , com destaque que os Serviços de Inspeção de Produtos de Origem Animal (Sipoa) podem definir frequências superiores ao estabelecido pela regra do Manual.
59.  O Manual do DSV para Cálculo do Risco Estimado Associado a Estabelecimentos (peça 15, p. 113-128) , utiliza as mesmas premissas do Manual do Dipoa, já apresentado, mas com diferenciações entre as áreas de atuação: agrotóxicos e afins; sementes e mudas; e fertilizantes, corretivos e inoculantes. 
60.  O Manual do Dipov para o Cálculo do Risco Estimado Associado a Estabelecimentos (peça 15, p. 131-158) traz a caracterização do risco associado às características do estabelecimento produtor (RE) , obtido a partir do porte da empresa, abrangência de comercialização, certificação em Sistema de Gestão da Qualidade e Segurança de Alimentos (SGQSA) , e do tipo de estabelecimento, bem como o risco do produto (RP) , do risco associado ao desempenho quanto ao atendimento à legislação aplicável à fiscalização (RD) , obtido a partir de pontuação em lista de verificação ou laudo de vistoria e pontuação de infrações previstos em normativos específicos. Por fim, deve-se calcular o escore da empresa e do produto, que serão ponderados pelo tempo decorrido desde a última fiscalização.
61.  Em relação ao DSA, foram apresentados dois documentos, o Manual de Procedimentos para Mensuração do Risco Estimado Associado aos Estabelecimentos Produtores de Sêmen e Embriões (peça 15, p. 90-112) , e o Manual de Procedimentos para Estimar o Risco de Estabelecimentos Fabricantes de Produtos de Uso Veterinário (peça 15, p. 129-130) . 
62.  O Manual de Sêmen e Embriões caracteriza o risco em inerente (complexidade das características de produção, do estabelecimento produtor e do produto) e regulatório (desempenho do estabelecimento no cumprimento da legislação) . O Manual de Produtos de Uso Veterinário caracteriza em risco intrínseco (categoria de produtos, condições de biossegurança requeridas e relevância para programas oficiais sanitários) e risco de desempenho no cumprimento da legislação.
63.  Por fim, foi apresentado o Manual para caracterização do risco dos estabelecimentos fabricantes e fracionados de produtos para alimentação animal (peça 15, p. 164-190) , também do Dipoa, mas que ainda está em construção, de acordo com o Plano de Ação.
64.  Dessa forma, considerando que a SDA publicou normativo com metodologia de avaliação de risco e priorização de estabelecimentos e produtos, e que seus departamentos estão trabalhando na construção de manuais para tratar de suas especificidades, propõe-se que a deliberação 9.5 do Acórdão 2302/2019-TCU-Plenário seja considerada 'cumprida'.
III.5  '9.6. recomendar à SDA, com base no art. 43, I, da Lei 8.443/1992, c/c art. 250, III, do RI/TCU, que:
9.6.1. utilize as informações resultantes do tratamento das manifestações recebidas na Ouvidoria do Mapa para subsidiar o seu planejamento anual das atividades de fiscalização e inspeção.'
Situação que levou à proposição da deliberação 
65.  A ouvidoria do Mapa é o canal de atendimento e tratamento de denúncias de possíveis irregularidades de atividades fiscalizadas pelo Ministério, entretanto, não foram identificadas evidências do uso, no planejamento anual das fiscalizações e inspeções, de informações provenientes das denúncias apresentadas à ouvidoria do órgão.
Providências adotadas e comentários dos gestores
66.  Foi informado que, por meio da Norma Interna 1, de 10 de julho de 2019, foram estabelecidos os procedimentos para mensuração do risco estimado associado ao estabelecimento para determinar a frequência mínima de fiscalização em estabelecimentos sujeitos à inspeção e fiscalização na Secretaria de Defesa Agropecuária (SDA) . 
67.  O Mapa também relatou que os departamentos da SDA elaboraram manuais específicos de cada área técnica, os quais foram anexados à norma e que cada área incluiu de forma distinta as ações provenientes da ouvidoria, sendo por algumas áreas pontuados como um fator específico e em outras são consideradas na avaliação do histórico de atuações no estabelecimento (peça 17, p. 3) .
68.  Ressaltou que os perfis de solicitações apresentadas pelos requerentes à ouvidoria são muito distintos entre as áreas da defesa agropecuária. 
Análise
69.  No Plano de Ação apresentado, a SDA informou sobre a publicação da Norma Interna 1/2019 e que foram estabelecidos os procedimentos para mensuração do risco estimado associado ao estabelecimento. De fato, a norma ao caracterizar o risco associado ao desempenho do estabelecimento quanto ao atendimento à legislação lista as reclamações, denúncias e demandas de consumidores, com o segue:
'Art. 4º O risco associado ao desempenho do estabelecimento quanto ao atendimento à legislação será caracterizado considerando, quando aplicável:
 (...) 
II - as reclamações, denúncias e demandas formais de consumidores e comunicações de órgãos terceiros referentes aos produtos agropecuários;
 (...) 
V - o histórico de autos de infração.'
70.  Na análise dos manuais encaminhados (peça 15) , somente o Manual do Dipoa para Cálculo do Risco Estimado Associado a Estabelecimentos (peça 15, p. 72-89) trata explicitamente da utilização de reclamações, denúncias e demandas formais de consumidores e comunicações de órgãos terceiros, inclusive para definição do risco de desempenho do estabelecimento. Cabe destacar o Anexo I do documento, que trata do relatório de caracterização do risco associado ao desempenho, que contém itens exclusivos para essas verificações.
71.  Nos manuais das demais áreas não constam as denúncias como um fator específico, conforme explicado no Plano de Ação, e nesse caso deveriam ser consideradas no histórico de atuações no estabelecimento. No entanto, na análise dos manuais encaminhados somente foram feitas menções ao histórico de autuações ou de não conformidades, no Manual do DSV para Cálculo do Risco Estimado Associado a Estabelecimentos (peça 15, p. 113-128) e no Manual do Dipov para o Cálculo do Risco Estimado Associado a Estabelecimentos (peça 15, p. 131-158) . 
72.  No entanto, conforme explicitado no Manual do DSV (peça 15, p. 123 e 124) , é computado o histórico de autos de infração transitados em julgado nos últimos três anos, bem como no histórico de processos julgados procedentes, e não faz menção às denúncias. Do mesmo modo, no Manual do Dipov, o risco do desempenho é relacionado a resultados da lista de verificação ou laudo de vistoria, ou ainda de infrações cometidas, e não faz menção a denúncias recebidas via ouvidoria.
73.  Cabe ressaltar que o item monitorado trata de recomendação, assim cada departamento da SDA compete avaliar e ajustar a melhor forma de tratamento das denúncias recebidas via ouvidoria às suas especificidades.
74.  Dessa forma, considerando que a SDA publicou normativo com utilização de reclamações, denúncias e demandas formais, na caracterização do risco, o que fomenta diretamente o planejamento das atividades de fiscalização, e alguns de seus departamentos já estão utilizando essas informações de maneira padronizada em manual, propõe-se que a deliberação 9.6.1 do Acórdão 2302/2019-TCU-Plenário seja considerada 'implementada'. 
III.6  '9.6. recomendar à SDA, com base no art. 43, I, da Lei 8.443/1992, c/c art. 250, III, do RI/TCU, que:
9.6.2.  estabeleça indicadores de desempenho para avaliar o progresso do planejamento e da execução das fiscalizações/inspeções realizadas pelo Dipoa, Dipov, DSVI e DSA, definindo o setor e o responsável por fornecer relatórios periódicos de acompanhamento dos resultados dessas ações aos interessados.'
Situação que levou à proposição da deliberação 
75.  Não havia, no âmbito dos quatro departamentos da SDA à época (Dipoa, Dipov, DFIP e DFIA) , indicadores de desempenho estabelecidos para avaliar a eficácia e/ou a efetividade das ações de fiscalização e inspeção.
Providências adotadas e comentários dos gestores
76.  Foi informado que no ano de 2019 foi elaborado o Modelo de Gestão Integrada da Defesa Agropecuária (MGDA) , que visa estabelecer os procedimentos operacionais a serem observados nos processos para planejamento e gestão dos planos operativos anuais da SDA, de forma a estabelecer os indicadores de desempenho do conjunto de atividades e produtos planejados relacionados a defesa agropecuária. A estruturação do trabalho foi consolidada com emprego do sistema Strategic Adviser (SA) e publicação de normas orientativas, como a Portaria SDA 132, de 27 de junho de 2019 e a Norma Operacional 1, de 28 de janeiro de 2020 (peça 9, p. 5) .
77.  No Plano de Ação atualizado (peça 17) foi detalhado que foram adquiridos os módulos SA Performance Manager e SA Project Manager. O SA Performance Manager desenvolvido com base na metodologia Balanced Scorecard (BSC) é utilizado no Plano Estratégico Mapa 2020-2031 e no MGDA para o auxílio da tomada de decisão por meio do controle de indicadores, planos de ação, análises críticas e ferramentas de análises.
'No MGDA são monitorados os níveis Estratégico, Tático e Operacional. Na esfera estratégica estão os indicadores do PPA 2020-2023 e do Plano Estratégico do Mapa 2020-2031, assim como o acompanhamento do índice de ações executadas do Acordo de Resultados da SDA. Na Tática são monitorados os índices do ProDefesa. Na Operacional está o Plano Operativo Anual (POA) , que inclui a maioria das ações realizadas pela SDA, inclusive o planejamento e execução de fiscalizações e inspeções.
Com relação ao POA, foram definidos indicadores operacionais de cada um dos departamentos da Secretaria, alguns apenas no âmbito da Sede, mas a maioria descendo até as unidades descentralizadas, como indicadores de fiscalização, auditoria e coleta de amostras. Parte dos indicadores possuem metas prévias e acompanhamento mensal, outros são indicadores de atividades sob demanda, como fiscalização decorrente de denúncias. 
Existem atualmente 8859 indicadores ativos, incluindo os POAs 2020 e 2021, conforme relatório resumido operacional em anexo. Destes, 4267 são novos indicadores. A revisão dos indicadores 2021 ainda está em finalização, desta forma não se iniciou formalmente a coleta de dados desse ano.
Como performance geral, 11 indicadores estão acima da meta, 4137 dentro da meta e 443 fora da meta. Os novos ainda terão seu monitoramento mensal iniciado. A relação de todos os indicadores encontra-se também em anexo.'
78.  O Mapa informou que a pandemia frustrou a execução de vários indicadores que dependiam de fiscalização presencial em 2020, mesmo assim o a SDA considera o sistema como uma ferramenta adequada de acompanhamento.
79.  O módulo SA Project Manager permite o planejamento e acompanhamento de projetos, facilitando o controle de prazos e custos. Além disso, é utilizado para a aplicação do método de Gestão de Projetos, Programas e Portifólios do Mapa (MGP-Mapa 3.0) para a gestão estratégica. 
Análise
80.  A Portaria SDA 132/2019 (peça 15, p. 191-192) instituiu o Modelo de Gestão Integrada da Defesa Agropecuária no âmbito da SDA, que terá suas competências e atribuições desempenhadas pelo Diretoria de Gestão Corporativa (Deges/SDA) .
81.  As competências do MGDA estão listadas no art. 2º do normativo, enquanto o art. 3º dispõe que a atuação se dará pela identificação, monitoramento e avaliação de indicadores da SDA.
'Art. 3º O MGDA promoverá a integração das ações técnicas e administrativas, tornando-as um meio eficaz de implementação das políticas definidas nos níveis estratégico, tático e operacional, por meio da identificação, monitoramento e avaliação de indicadores dos programas, projetos e processos da SDA.'
82.  Em consonância ao exposto no Plano de Ação, a Portaria prevê os indicadores para o nível estratégico, tático e operacional, no entanto de acordo com o normativo os indicadores do Programa de Defesa Agropecuária (Prodefesa) , com periodicidade trimestral, são do nível estratégico, enquanto no nível tático encontram-se os indicadores dos demais programas e processos da SDA, projetos prioritários e estratégicos, sob responsabilidade da Secretaria, e de desempenho das equipes para alcance de resultados, com periodicidade anual.
83.  Por fim, a Portaria determinada que a definição de indicadores de desempenho e a respectiva disponibilização com a devida periodicidade cabe ao diretor de cada departamento da SDA, enquanto o Deges organizará reuniões trimestrais para acompanhamento e avaliação, pelo gabinete da SDA, dos resultados das ações planejadas pelos departamentos.
84.  A Norma Operacional SDA 1/2020 (peça 15, p. 193-195) define o processo de monitoramento e avaliação dos Planos Operativos Anuais (POA) da SDA, que são estruturados nos seguintes elementos, definidos nos incisos I a V do art. 1º:
'I - Planos Internos (PI) : classificação que segue a estrutura do orçamento público federal, diretamente vinculado aos Planos Operacionais (PO) da estrutura do Planejamento Plurianual (PPA) e aloca recursos para a entrega de produtos específicos elaborados a partir da execução de cada unidade organizacional. 
II - Indicadores nacionais: são indicadores que representam o desempenho total de uma ação proposta em um PI. Esses indicadores podem representar apenas a gestão de uma ação executada diretamente pela diretoria de um departamento ou podem ser compostos por indicadores regionais e sub-regionais; 
III - Indicadores regionais: são indicadores que representam o desempenho de uma Unidade da Federação (UF) , Serviço de Inspeção de Produtos de Origem Animal (SIPOA) , Unidade Regional do Vigiagro ou Laboratório Federal de Defesa Agropecuária (LFDA) ; 
IV - Indicadores Sub-regionais: são indicadores que representam o desempenho das demais unidades do Vigiagro e unidades técnicas regionais de agricultura, pecuária e abastecimento (UTRA) e 
V - Metas: representam o planejamento quantitativo de uma ação a ser executada.'
85.  Ademais, cada Plano Interno (PI) deve possuir ao menos um indicador nacional e sua respectiva meta, para apuração do desempenho anual. A Norma prevê que tais elementos do POA, bem como os planos de ação e resultados serão monitorados e avaliados por meio da ferramenta Strategic Adviser (SA) . Por fim, ao estabelecer cada indicador, deve ser definida sua periodicidade de monitoramento. 
86.  O Mapa encaminhou ainda relatório com desempenho dos indicadores do Dipoa e do Dipov referentes ao exercício de 2020 (peça 15, p. 196-200) , extraído em 10/3/2021 da ferramenta SA, Relatório Resumido Operacional (peça 20) , e Relação de Indicadores Alinhamento Operacional (peça 20 - item não digitalizável) , ambos extraídos em 5/3/2021.
87.  Os indicadores do Dipoa encaminhados em anexo ao Plano de Ação se resumem ao número de execução da fiscalização de estabelecimentos de produtos de origem animal de cada um dos Sipoas existentes, e um consolidado de todos os Sipoas. Destaca-se que para o 11º Sipoa não havia meta prevista e o indicador consolidado dos Sipoas não apresentou nenhuma execução, mesmo que tenha sido registrado nos indicadores dos Sipoas individuais. Ademais, cabe destacar o baixo resultado e atendimento das metas, justificados pela SDA devido a restrições da pandemia.
88.  Os indicadores do Dipov apresentados representam também o número de fiscalizações, investigações ou vistorias realizadas nas entidades ou estabelecimentos sob a responsabilidade do departamento. Igualmente não existem metas definidas para alguns indicadores e é apresentado um baixo resultado nos atendimentos das metas, também justificado pela pandemia.
89.  O Relatório Resumido Operacional apresenta informação consolidada sobre os 8.859 indicadores existentes na ferramenta SA, bem como valida as informações apresentadas no Plano de Ação sobre a performance dos indicadores. A Relação de Indicadores Alinhamento Operacional fornece a lista completa de indicadores acompanhados pela SDA, divididos em POAs e PIs.
90.  A SDA, conforme previsto no Plano de Ação, criou normativamente (Portaria SDA 132/2019 e Norma Operacional SDA 1/2020) uma estrutura de planejamento e monitoramento, com utilização de indicadores de desempenho para as atividades de fiscalização agropecuária, que foram sistematizadas por meio da ferramenta SA. 
91.  Ademais, cabe destacar que mesmo com a criação de todos os indicadores listados nos documentos encaminhados não resta claro quais são os indicadores utilizados para mensuração da eficácia ou efetividades das fiscalizações e inspeções realizadas. Os indicadores apresentados são focados nas atividades realizadas por cada um dos departamentos e setores da SDA e no cumprimento de metas, conforme já havia sido identificada no relatório de auditoria (peça 110, p. 29 e 30 do TC Processo 021.468/2018-4) .
92.  Dessa forma, considerando a sistemática de planejamento e monitoramento desenvolvido pela SDA, em conjunto com os indicadores já apresentados, propõe-se que a deliberação 9.6.2 do Acórdão 2302/2019-TCU-Plenário seja considerada 'em implementação'.
III.7  '9.6. recomendar à SDA, com base no art. 43, I, da Lei 8.443/1992, c/c art. 250, III, do RI/TCU, que:
9.6.3. publique normativo estabelecendo critérios e procedimentos para rotatividade de servidores lotados permanentemente em estabelecimentos fiscalizados e, de acordo com as regras definidas, promova a rotatividade dos fiscais;'
Situação que levou à proposição da deliberação 
93.  A rotatividade de servidores é um controle para impedir que a mesma pessoa seja responsável por atividades sensíveis por um período indeterminado, e no âmbito da SDA inexistia critérios de rotatividade de servidores lotados na inspeção permanente.
Providências adotadas e comentários dos gestores
94.  Segundo o Plano de Ação, foi iniciado em setembro de 2019 uma iniciativa piloto de rodízio de servidores lotados em estabelecimentos de inspeção permanente nas microrregiões de Maringá, Cascavel e Londrina, por um período de 180 dias. Nesta inciativa foram removidos quinze servidores, em permuta entre estabelecimentos localizados no mesmo município ou em municípios limítrofes, o que não gerou custos à União. 
95.  O Relatório de Avaliação da iniciativa não foi finalizado devidos às limitações decorrentes da pandemia de Covid-19, mas o Grupo de Trabalho responsável decidiu por incluir em minuta de Portaria as diretrizes para o rodízio de servidores que atuam na fiscalização.
Análise
96.  A minuta de Portaria encaminhada (peça 15, p. 36-41) prevê, no art. 17, o rodízio dos servidores das carreiras de Fiscalização Federal Agropecuária no âmbito da SDA. De acordo com o documento, o rodízio será realizado preferencialmente nos serviços e unidades localizados dentro da mesma região, sem mudança de domicílio e ocorrerá sem ônus para a Administração.
97.  A escala de rodízio a ser estabelecida pela chefia imediata, com concordância do superior hierárquico, deve ser revista no período de dois a quatro anos. Por fim, o rodízio estará prejudicado quando existir deficiência de pessoal para atender as atividades da SDA.
98.  Destaca-se que a Minuta de Portaria ainda será submetida à Consultoria Jurídica para aprovação (peça 15, p. 26) .
99.  Dessa forma, considerando que a minuta de portaria apresentada disciplina o rodízio de servidores, atendendo a rotatividade previsto no acórdão, mas ainda resta manifestação da Consultoria Jurídica do Mapa, bem como sua efetiva assinatura e publicação, e ainda que o item de recomendação prevê que ser promova a rotatividades dos fiscais de acordo com as regras definidas, propõe-se que a deliberação 9.6.3 do Acórdão 2302/2019-TCU-Plenário seja considerada 'em implementação'.
III.8  '9.7. determinar ao Mapa que apresente, em conjunto com a SDA, no prazo de 180 (cento e oitenta dias) , plano de ação destinado ao monitoramento do atendimento e implementação das determinações e recomendações deste acordo, estabelecendo, no mínimo, as medidas em curso e eventualmente adotadas, as ações a serem tomadas, os setores e os agentes responsáveis e os prazos para seu cumprimento;'
Situação que levou à proposição da deliberação 
100.  Necessidade do Tribunal de Contas da União de realizar o monitoramento dos itens Acórdão 2302/2019-TCU-Plenário, bem como acompanhar o andamento das ações realizadas pela Ministério.
Providências adotadas e comentários dos gestores
101.  Foi encaminhado Plano de Ação, por meio do ofício 389/2020/GAB-GM/MAPA (peça 9) , de 1/6/2020. Após diligência deste Tribunal (peça 13) , foi encaminhado novo plano de ação (peça 15, p. 201-206) com inclusão dos setores responsáveis. Por fim, o Ministério encaminhou uma atualização no plano de ação (peça 17) para ajustes no prazo de cumprimento da deliberação 9.2 do acórdão 2.302/2019.
Análise
102.  O Mapa apresentou plano de ação para atendimentos e implementação de todas as determinações e recomendações prolatadas no Acórdão 2302/2019-TCU-Plenário, dessa forma propõe-se que a deliberação 9.7 do Acórdão 2302/2019-TCU-Plenário seja considerada 'cumprida'.
IV - CONCLUSÃO 
103.  Neste monitoramento foi realizada a análise do atendimento das deliberações prolatadas no Acórdão 2302/2019-TCU-Plenário (TC Processo 021.468/2018-4) de relatoria do ministro Weder de Oliveira, decorrente de auditoria operacional que teve como objetivo avaliar a fiscalização e inspeção agropecuária federal realizada pelo Mapa.
104.  As medidas adotadas para o atendimento às deliberações foram informadas no Plano de Ação (peça 17) e nas demais documentações acostadas nos autos (peça 15, 18-22) .
105.  O quadro abaixo sintetiza o estágio de atendimento de cada um dos itens do Acórdão 2302/2019-TCU-Plenário. 
Tabela 1 - Grau de atendimento das deliberações do Acórdão 2302/2019-TCU-Plenário
	Deliberações
	Cumprida / Implementada
	Em cumprimento / Em implementação
	Não mais Aplicável Insubsistente
	Não cumprida / Não Implementada

	9.2
		X
		
	9.3.1
		X
		
	9.3.2
	X
			
	9.3.3
	X
			
	9.3.4
	X
			
	9.4
		X
		
	9.5
	X
			
	9.6.1
	X
			
	9.6.2
		X
		
	9.6.3
		X
		
	9.7
	X
			
	Quantidade
	6
	5
	0
	0

	Percentual
	54,5 %
	45,5%
	0%
	0%

106.  Da tabela acima, percebe-se que há medidas da SDA para o cumprimento ou implementação de todos os itens do Acórdão 2302/2019-TCU-Plenário, o que demonstra o esforço no aperfeiçoamento dessa política pública. 
107.  Destaca-se que há necessidade de novas ações de monitoramento em relação aos itens em cumprimento, principalmente para verificação das aplicações das normas propostas pelo Ministério e SDA no atendimento às deliberações.
V - PROPOSTA DE ENCAMINHAMENTO
108.  Diante do exposto, com fulcro no art. 43, inciso I, da Lei 8.443/1992 c/c o art. 250, incisos II e III do RITCU, submetem-se os autos à consideração superior propondo:
a)   considerar 'cumpridas' as determinações constantes dos itens 9.5 e 9.7 do Acórdão 2302/2019-TCU-Plenário (relator ministro Weder de Oliveira) ; (itens 53-64 e 100-102) 
b)   considerar 'em cumprimento' as determinações constantes dos itens 9.2 e 9.4 do Acórdão 2302/2019-TCU-Plenário (relator ministro Weder de Oliveira) ; (itens 14-27 e 43-52) 
c)   considerar 'implementadas' as recomendações constantes dos itens 9.3.2, 9.3.3, 9.3.4 e 9.6.1 do Acórdão 2302/2019-TCU-Plenário (relator ministro Weder de Oliveira) ; (itens 28-42 e 65-74) 
d)   considerar 'em implementação' as recomendações constantes dos itens 9.3.1, 9.6.2 e 9.6.3 do Acórdão 2302/2019-TCU-Plenário (relator ministro Weder de Oliveira) ; (itens 14-27  e 75-99) 
e)   informar ao Ministério da Agricultura, Pecuária e Abastecimento (Mapa) e à Secretaria de Defesa Agropecuária (SDA) do acórdão que vier a ser proferido, destacando que o relatório e o voto que fundamentam a deliberação ora encaminhada podem ser acessados por meio do endereço eletrônico www.tcu.gov.br/acordaos;
f)   autorizar a SecexAgroAmbiental a realizar novo monitoramento dos itens 9.2, 9.3.1, 9.4, 9.6.2 e 9.6.3 do Acórdão 2302/2019-TCU-Plenário."
Por meio do ofício AECI/MAPA 55/2011, o ministério informa sobre a publicação da Portaria Mapa 219 de 13/7/2021, que estabelece regras acerca da remoção de servidores da defesa agropecuária. Assim, considera atendidas as recomendações dos itens 9.4 e 9.6.3 do acórdão sob monitoramento (peça 26) . 
É o relatório.

não há.

Não atuou.

MONITORAMENTO. DELIBERAÇÕES DO Acórdão 2302/2019-TCU-Plenário. cumpriMENTO E IMPLEMENTAÇÃO PARCIAL DAS DETERMINAÇÕES E RECOMENDAÇÕES. autorização para sinalizar prazo e novo monitoramento dos ITENS PENDENTES DE ATENDIMENTO.

Secretaria de Controle Externo da Agricultura e do Meio Ambiente (SecexAgroAmbiental).

Tratam os autos de monitoramento do Acórdão 2302/2019-TCU-Plenário, prolatado no TC Processo 021.468/2018-4, mediante o qual o Tribunal deliberou sobre o relatório da auditoria operacional realizada com o objetivo de avaliar os processos de trabalho e identificar possibilidades de melhoria nas atividades de fiscalização e inspeção agropecuária federal exercidas pelo Ministério da Agricultura, Pecuária e Abastecimento (Mapa) , seu suporte de tecnologia da informação e o processo administrativo sancionatório.
2. Naquele acórdão foram proferidas as seguintes deliberações:
" (...) 
9.2. determinar ao Mapa, com fundamento no art. 43, I, da Lei 8.443/1992, c/c art. 250, II, do RI/TCU, nos arts. 3º e 4º do Decreto 8.539/2015 e art. 1º, VI do Decreto 9.094/2017 (alterado pelo Decreto 9.723/2019) e no princípio da eficiência, que implemente sistema corporativo informatizado que gerencie o planejamento e a execução das atividades de fiscalização e inspeção realizadas pelos Departamento de Fiscalização de Produtos de Origem Animal (Dipoa) , Departamento de Fiscalização de Produtos de Origem Vegetal (Dipov) , Departamento de Saúde Animal (DSA) e Departamento de Sanidade Vegetal e Insumos Agrícolas (DSVI) , contemplando, inclusive, dados e informações necessárias para o monitoramento dessas atividades;
9.3. recomendar ao Mapa, com fundamento no art. 43, I, da Lei 8.443/1992, c/c art. 250, III, do RI/TCU, que: 
9.3.1. unifique os sistemas informatizados de registro de estabelecimentos e produtos existentes nos Departamentos de Fiscalização de Produtos de Origem Vegetal (Dipov) ; de Saúde Animal (DSA) ; e de Sanidade Vegetal e Insumos Agrícolas (DSVI) , utilizando-se tecnologia internalizada e manutenível;
9.3.2. uniformize os procedimentos do processo administrativo sancionatório (PAS) ;
9.3.3. avalie a possibilidade de julgar os recursos provenientes do Processo Administrativo Sancionatório da Secretaria de Defesa Agropecuária (SDA) em segunda e eventual terceira instância por órgão colegiado;
9.3.4. adote providências de sua competência visando à atualização dos valores das multas aplicadas pelos departamentos da SDA no exercício do poder de polícia;
9.4. determinar à Secretaria de Defesa Agropecuária (SDA) do Ministério da Agricultura, Pecuária e Abastecimento (Mapa) , com fundamento no art. 43, I, da Lei 8.443/1992, c/c art. 250, II, do RI/TCU, no art. 2º, I, do art. 50 da Lei 9.784/1999, bem como nos princípios da isonomia e motivação, que publique norma com procedimentos para disciplinamento da utilização do instituto da remoção de servidores lotados permanentemente em estabelecimentos;
9.5. determinar à SDA, com fundamento no art. 43, I, da Lei 8.443/1992, c/c art. 250, II, do RI/TCU, no art. 17, II do Decreto 9.203/2017 e na Instrução Normativa Conjunta MP/CGU 1/2016, que publique normativo e implemente metodologia de avaliação de risco e priorização de estabelecimentos e produtos a serem fiscalizados/inspecionados pelos Departamento de Fiscalização de Produtos de Origem Vegetal (Dipov) , Departamento de Saúde Animal (DSA) e Departamento de Sanidade Vegetal e Insumos Agrícolas (DSVI) ;
9.6. recomendar à SDA, com base no art. 43, I, da Lei 8.443/1992, c/c art. 250, III, do RI/TCU, que: 
9.6.1. utilize as informações resultantes do tratamento das manifestações recebidas na Ouvidoria do Mapa para subsidiar o seu planejamento anual das atividades de fiscalização e inspeção;
9.6.2. estabeleça indicadores de desempenho para avaliar o progresso do planejamento e da execução das fiscalizações/inspeções realizadas pelo Dipoa, Dipov, DSVI e DSA, definindo o setor e o responsável por fornecer relatórios periódicos de acompanhamento dos resultados dessas ações aos interessados;
9.6.3. publique normativo estabelecendo critérios e procedimentos para rotatividade de servidores lotados permanentemente em estabelecimentos fiscalizados e, de acordo com as regras definidas, promova a rotatividade dos fiscais;
9.7. determinar ao Mapa que apresente, em conjunto com a SDA, no prazo de 180 (cento e oitenta dias) , plano de ação destinado ao monitoramento do atendimento e implementação das determinações e recomendações deste acordo, estabelecendo, no mínimo, as medidas em curso e eventualmente adotadas, as ações a serem tomadas, os setores e os agentes responsáveis e os prazos para seu cumprimento;
 (...) 
9.10. autorizar à SecexAgroAmbiental a autuar processo de monitoramento das determinações e recomendações adotadas neste acórdão; (...) ."
3. A Secretaria de Controle Externo da Agricultura e do Meio Ambiente (SecexAgroAmbiental) realizou diligências às unidades do Ministério da Agricultura, Pecuária e Abastecimento (Mapa) para que apresentassem plano de ação conjunto, evidenciando o atendimento  das deliberações em monitoramento (peças 3-5) .
4. Até o momento, o ministério encaminhou documentos e plano de ação atualizado conforme comprovantes juntados às peças 9, 15, 17 e 18. 
5. Após o encerramento da instrução deste monitoramento, foi encaminhada a documentação de peça 26, relativamente ao atendimento das recomendações dos itens 9.4 e 9.6.3.
6. Após análises desses documentos, a unidade instrutiva, no essencial, propõe os seguintes encaminhamentos quanto ao monitoramento das recomendações e determinações constantes do Acórdão 2302/2019-TCU-Plenário (item 108, peça 23, p. 17 e 18) :
a) considerar "cumpridas" as determinações constantes dos itens 9.5 e 9.7;
b) considerar "em cumprimento" as determinações constantes dos itens 9.2 e 9.4;
c) considerar "implementadas" as recomendações constantes dos itens 9.3.2, 9.3.3, 9.3.4 e 9.6.1; 
d) considerar "em implementação" as recomendações constantes dos itens 9.3.1, 9.6.2 e 9.6.3.
II
7. Conforme o relatório precedente, o Mapa e a SDA cumpriram/implementaram a maior parte das recomendações e das determinações do Acórdão 2302/2019-TCU-Plenário, e outras deliberações estão em fase de atendimento. 
8. Em acréscimo à análise e às conclusões da unidade instrutiva, ante as supervenientes informações e documentos encaminhados pelo ministério (peça 26) , considero também implementadas as recomendações exaradas nos itens 9.4 e 9.6.3, porquanto foi publicada a portaria Mapa 219, de 13/7/2021, que estabelece regras acerca da remoção de servidores atuantes nas atividades da defesa agropecuária.
9. Desse modo, o quadro a seguir resume a situação de cada item da decisão monitorada:
	Deliberações
	Cumprida Implementada
	Em cumprimento Em implementação
	Não mais Aplicável Insubsistente
	Não cumprida
Não Implementada

	9.2
		X
		
	9.3.1
		X
		
	9.3.2
	X
			
	9.3.3
	X
			
	9.3.4
	X
			
	9.4
	X
			
	9.5
	X
			
	9.6.1
	X
			
	9.6.2
		X
		
	9.6.3
	X
			
	9.7
	X
			
	Quantidade
	8
	3
	0
	0

	Percentual
	72,73 %
	27,27 %
	0%
	0%

10. Nesse primeiro monitoramento do Acórdão 2302/2019-TCU-Plenário, destaco a adoção de importantes providências, após a auditoria do Tribunal nos procedimentos afetos à fiscalização e inspeção agropecuária federal, e que contribuíram para o atendimento das aludidas deliberações:
i. envio do projeto de lei  à Câmara dos Deputados (PL 1293/2021) que dispõe sobre os programas de autocontrole dos agentes privados regulados pela defesa agropecuária e sobre a organização e os procedimentos aplicados pela defesa agropecuária aos agentes das cadeias produtivas do setor agropecuário, institui o Programa de Incentivo à Conformidade em Defesa Agropecuária e a Comissão Especial de Recursos da Defesa Agropecuária e revoga dispositivos das leis aplicadas à defesa agropecuária que estabelecem penalidades e sanções;
ii. publicação da norma interna DAS 1/2019, que estabelece procedimentos para mensuração do risco estimado associado ao estabelecimento, utilizado para determinar a frequência mínima de fiscalização em estabelecimentos sujeitos à inspeção e à fiscalização da defesa agropecuária federal, incluindo fatores como: atendimento à legislação, reclamações, denúncias e demandas de consumidores;
iii. publicação da portaria DAS 132/2019, que instituiu o modelo de gestão integrada da defesa agropecuária e da norma operacional DAS 1/2020, que define o processo de monitoramento e avaliação dos planos operativos anuais (POA) ;
iv. publicação da Mapa 219, de 13/7/2021, que estabelece regras de remoção de servidores atuantes nas atividades da defesa agropecuária.
11. Embora se reconheça avanços no Sistema Integrado de Produtos e Estabelecimentos Agropecuários (Sipeagro) , como ressaltado pela unidade instrutiva, ainda está por ser concluído o módulo de fiscalização e implementadas melhorias e funcionalidades no sistema. Por essa razão, as deliberações dos itens 9.2 e 9.3.1 encontram-se em cumprimento e em implementação.
12. Quanto aos indicadores de desempenho da defesa agropecuária, não restou claro quais são utilizados para a mensuração da eficácia ou efetividade das fiscalizações e inspeções, pois estão focados nas ações realizadas em cada um dos departamentos e setores da SDA e no cumprimento de metas, algumas delas não vinculadas a indicador, mesma situação identificada no relatório da auditoria. Assim, a recomendação do item 9.6.2 deve ser considerada em implementação. 
13. Desse modo, com o ajuste citado no item 8 desta proposta de deliberação,  manifesto-me pela aprovação do acórdão que ora submeto à apreciação deste colegiado.
TCU, Sala das Sessões, em 29 de setembro de 2021.
Weder de Oliveira
Relator